【裁判字號】    89,重訴,116
【裁判日期】    900504
【裁判案由】    侵權行為損害賠償
【裁判全文】
臺灣高等法院民事裁定  八十九年度重訴字第一一六號
      原      告  甲○○
                  丁○○
      法定代理人  乙○○
      被      告  丙○○
      法定代理人  蔡金然
右當事人間侵權行為損害賠償事件，本院裁定如左：
      主      文
原告之訴及假執行之聲請均駁回。
訴訟費用由原告負擔。
      理      由
一、按附帶民事訴訟，係因犯罪而受損害之人，為請求回復其損害，於刑事訴訟程序
    附帶提起之民事訴訟，故提起是項訴訟，須限於起訴之犯罪事實侵害個人私權，
    致生損害者，始得為之。又刑事訴訟法第四百八十七條第一項所定附帶民事訴訟
    之對象，除刑事被告外，固兼及於依民法負賠償責任之人，惟該條項所稱之「依
    民法負賠償責任之人」，係指該刑事案件中依民法規定應負賠償責任之人而言，
    故附帶民事訴訟之原告所主張之共同加害人，必以在刑事訴訟程序中經認定係共
    同侵權行為人，始得謂為依民法負賠償責任之人，否則對之提起是項附帶民事訴
    訟，自難謂為合法。最高法院廿三年度附字第二四八號判例及八十七年台抗字第
    二七八號裁判要旨可資參照。
二、本件原告於本院八十九年度上易字第七五四號被告丙○○等違反公平交易法等刑
    事案件，附帶提起民事訴訟，其陳述略以：被告丙○○係群亨國際美容股份有限
    公司（下稱群亨公司）董事長，兼任該群亨集團旗下最佳女主角國際美容股份有
    限公司（下稱最佳女主角公司）董事，渠為達不當競爭之目的，竟事先備妥書面
    消息稿，於民國八十八年六月三十日下午，假台北市福華飯店地下二樓舉行「最
    佳女主角泳裝真實見證記者會」。被告丙○○於記者會中，為達競爭之目的，且
    意圖散佈於眾，對參加記者會之各媒體記者指摘陳述：「他們內部來的消息給我
    ，他們（指甲○○、丁○○）是在乙○○之家密室進行抽脂，我們沒有直接證據
    ，那個人不敢出來作證」、「我現在手上沒有握到直接證據，丁○○一次，甲○
    ○舊技重演，我們接獲內部消息，希望藉記者會由記者直接採訪」、「甲○○因
    這次抽脂還昏死二天，抽的很厲害」等不實事項，所事先備妥之消息稿（最佳女
    主角泳裝真實見證記者會消息稿）內容亦載有「泳裝代言人無抽脂健康美的真實
    見證」、「謠傳指出，有某大知名品牌為了宣傳效果，以不實之方式使其代言人
    在短時間內瘦下十數公斤」、「當有人捨棄純正之經營理念，反而以投機取巧的
    手段混淆視聽、欺瞞大眾時，直接受害的不只是消費者，更是整個社會，同業變
    相的手段，為我們專業人士所不容，更是棄企業良知於不顧」等不實事項，使不
    知情之各媒體記者轉述、轉載於全國各電子媒體、各大報章、雜誌而對社會大眾
    散布，足以毀損原告甲○○、丁○○、乙○○之名譽及媚婷峰公司之營業信譽之
    侵權情事。又被告丙○○係群亨企業集團創辦人、群亨公司董事長，群亨企業集
    團轄下有最佳女主角公司、菲夢絲公司、女人話題公司及鍾安蒂露公司等，旗下
    公司概歸丙○○指揮主持，負責一切決策，當日記者會係以最佳女主角公司名義
    舉辦，前揭書面之消息稿更係事先備妥，被告丙○○所為，顯有違反公平交易法
    第二十二條妨害商譽規定及刑法加重誹謗罪行，被告最佳女主角公司亦有違反公
    平交易法第二十二條妨害商譽之規定，被告等二人應有共同侵害原告等四人之名
    譽、營業信譽情事。原告爰依公平交易法第三十一條、第三十二條第一項、民法
    第二十八條、修正前民法第一百八十四條、第一百八十五條第一項前段、現行民
    法第一百九十五條及第二百十六條之規定，求為判命：(一)被告最佳女主角公司應
    給付原告甲○○新台幣（下同）三千萬元，應給付原告丁○○三千萬元，應給付
    原告乙○○三千萬元，應給付原告媚婷峰美容股份有限公司八億五千三百八十四
    萬四千八百五十六元，及均自附帶民事起訴狀繕本送達翌日起至清償日止，按年
    利率百分之五計算之利息。(二)右開被告最佳女主角公司應給付部分，在給付甲○
    ○一千萬元、給付丁○○一千萬元、給付乙○○一千萬元、給付媚婷峰美容股份
    有限公司二億八千四百六十一萬四千九百五十二元範圍內，被告丙○○應與之負
    連帶責任。(三)被告等應於如附帶民事起訴狀附表一所示之各影音媒體、刊載期間
    、時間，刊載如附帶民事起訴狀附表二所示之道歉啟事。(四)被告等應於聯合報、
    中國時報、民生報、自由時報、大成報、星報、中時晚報、聯合晚報、自立晚報
    等各報全國之版面以三號二十二級之字體（如附帶民事起訴狀附表三所示）刊載
    判決全文之判決云云。
三、經查，本件被告均係由刑事法院按違反公平交易法第二十二條：「事業不得為競
    爭之目的，而陳述或散布足以損害他人營業信譽之不實情事」規定，分別依同法
    第三十七條第一項及第三十八條判決有罪確定在案，業經本院調借本院八十九年
    上易字第七五四號刑事案全卷查核無訛。次查公平交易法是有公共性格，為公法
    ，被告二人所觸犯之公平交易法妨害營業信譽罪，係侵害社會法益之罪，此觀該
    法第一條規定：「為維護交易秩序與消費者利益，確保公平競爭，促進經濟之安
    定與繁榮，特制定本法。」本法具有公共性格，性質上為公法，應無庸置疑。又
    同法第二十二條之規定係在確保公平競爭，顯屬保護社會法益。被告所觸犯者，
    既係保護社會法益之公平交易法，原告自非該犯罪之直接被害人。
四、雖原告以被告丙○○對甲○○等三自然人部分，判決顯係犯公平交易法第二十二
    條依同法第三十七條第一項予以處刑，惟丙○○之犯行隱含有加重誹謗罪在內，
    加重誹謗罪屬侵害個人法益之罪，原告向丙○○依刑事附帶民事訴訟請求損害賠
    償，亦無不妥云云，然查被告丙○○之犯行顯違反公平交易法第二十二條，應依
    同法第三十七條第一項處罰，但同時符合刑法第三百十條第一項或第二項誹謗罪
    之犯罪構成要件，因係法規之錯綜關係，致一個犯罪行為，同時有數符合該犯罪
    構成要件之法條可以適用，本院刑事庭乃依法規競合之法理，擇一適用公平交易
    法之規定論處（見本院八十九年度上易七五四號刑事判決第二０頁）。法規競合
    之意義為：「法條競合者，乃行為人以單一之犯意，實施一個犯罪行為，發生一
    個犯罪結果，本應成立一個犯罪，但由於有數個刑罰法條對該犯罪為重複的規定
    ，外觀上遂發生符合數個刑罰法條的情況，其實，此等法條相互排斥，依其中一
    個法條的適用，當然排斥其他法條適用之謂，亦即法院於論罪科刑時，只能就競
    合之各法條中選擇適用其一者，又稱『法規競合』或『法規單數』。於罪數之分
    類上，其乃單純一罪。」足見法條競合，選擇一法規適用之後，即排斥其他法規
    之適用，此與想像競合犯或牽連犯從一重處斷，其輕罪部分仍包含在內者有所不
    同。本件被告丙○○因刑事案件選擇依特別法公平交易法為處斷，即是排斥普通
    刑法誹謗罪之適用，換言之，被告丙○○即無適用誹謗罪規定之處罰可言。被告
    丙○○既單純犯公平交易法之罪，而違反公平交易法第二十二條之規定係屬侵害
    社會法益之罪，原告甲○○等三自然人自非違反公平交易法犯罪之直接被害人。
    至原告可否依侵權行為法則獨立另提起民事訴訟請求損害賠償，則屬另一問題。
五、綜上所述，本件原告均非被告違反公平交易法之直接被害人，揆諸前開說明，原
    告依刑事附帶民事起訴請求賠償，自有未合，且起訴之不合法，不因移送民事庭
    而受影響，依最高法院六十六年台上字第一０九四號判例意旨所示，仍應由民事
    庭以原告之訴不合法裁定駁回，其假執行之聲請亦因失所附麗，併予駁回，爰裁
    定如主文。
中      華      民      國    九十      年      五      月      四      日
                                民事第八庭
                                    審判長法  官  鄭  三  源
                                          法  官  王  淇  梓
                                          法  官  郭  松  濤
右正本係照原本作成。
如不服本裁定，應於收受送達後十日內向本院提出抗告狀，並應繳納抗告費新台幣四
十五元正。
中      華      民      國    九十      年      五      月      四      日
                                          書記官  方  素  珍


司法院資訊處製作；財團法人民間司法改革基金會備份。
